ACORDAO-COMPLETO-2350819

ACÓRDÃO 7063/2019 ATA 27/2019 - PRIMEIRA CÂMARA

VISTOS, relatados e discutidos estes autos de recurso de reconsideração interposto conjuntamente por Feagro - Feira e Exposição Agropecuária do Vale do Braço do Norte e Região, Edésio Volpato e Adir Engel contra o Acórdão 67/2015-TCU-Segunda Câmara;
	ACORDAM os Ministros do Tribunal de Contas da União, reunidos em sessão da Primeira Câmara, ante as razões expostas pelo Relator, em:
9.1. conhecer do presente recurso de reconsideração, com fulcro nos arts. 32, I, e 33 da Lei 8.443/1992, c/c art. 285 do RI/TCU, para, no mérito, negar-lhe provimento;
9.2. dar ciência desta deliberação aos recorrentes;
9.3. encaminhar cópia desta deliberação à Procuradoria da República no Estado de Santa Catarina.

Recurso de reconsideração em face de decisão por meio do qual os recorrentes tiveram suas contas especiais julgadas irregulares, com condenação em débito e aplicação de multas individuais em razão da impugnação total dos recursos federais repassados para apoio à realização do  Projeto Feagro Vale 2010  Feira e Exposição Agropecuária do Vale do Braço do Norte e Região".

Primeira Câmara

Ministério do Turismo (vinculador).

3. Recorrentes: Adir Engel (XXX.140.969-XX); Edésio Volpato (XXX.950.939-XX); Feagro-vale Feira e Exposição Agropecuária do Vale do Braço do Norte e Região (07.235.954/0001-22)
3.2. Recorrentes: Edésio Volpato (XXX.950.939-XX); Adir Engel (XXX.140.969-XX); Feagro-vale Feira e Exposição Agropecuária do Vale do Braço do Norte e Região (07.235.954/0001-22).

13.1. Ministros presentes: Walton Alencar Rodrigues (Presidente), Benjamin Zymler, Bruno Dantas e Vital do Rêgo (Relator).

ACORDAO-COMPLETO-2401642

Acórdão de Relação 3593/2020 - Primeira Câmara

Acórdão de Relação

VITAL DO RÊGO

Ministro-Substituto Augusto Sherman Cavalcanti.

Transcrevo a seguir, a título de relatório, a instrução de mérito lançada à peça 65, que contou com o de acordo do escalão dirigente da Secretaria de Recursos, peça 66, e com a concordância do Ministério Público junto ao TCU, peça, 67:
INTRODUÇÃO
1.	Trata-se de recurso de reconsideração (peça 50) interposto por Adir Engel, Edésio Volpato e Feagro - Feira e Exposição Agropecuária do Vale do Braço do Norte e Região, contra o Acórdão 6719/2018-TCU-Primeira Câmara (peças 33) , sob a relatoria do Min. Augusto Shermann. A deliberação recorrida apresenta o seguinte teor (destacando-se os itens impugnados) :
9.1. considerar revéis os Srs. Edésio Volpato e Adir Engel e a associação Feagro-Vale Feira e Exposição Agropecuária do Vale do Braço do Norte e Região, nos termos do art. 12, § 3º, da Lei 8.443/1992, dando-se prosseguimento ao processo;
9.2. julgar irregulares as contas dos Srs. Edésio Volpato e Adir Engel e da associação Feagro-Vale Feira e Exposição Agropecuária do Vale do Braço do Norte e Região, com fundamento nos arts. 1º, inciso I, 16, inciso III, alíneas "b" e "c", e § 2°, da Lei 8.443/1992 c/c os arts. 19 e 23, inciso III, da mesma lei e com arts. 1º, incisos I, 209, incisos II e III, 210 e 214, inciso III, do Regimento Interno do TCU, e condená-los solidariamente ao pagamento da quantia a seguir especificada, com a fixação do prazo de quinze dias, a contar da notificação, para comprovar, perante o Tribunal (art. 214, inc. III, alínea "a", do Regimento Interno) , o recolhimento das dívidas aos cofres do Tesouro Nacional, atualizada monetariamente e acrescida dos juros de mora, calculados a partir da data discriminada, até a data do recolhimento, na forma prevista na legislação em vigor, abatendo-se, na oportunidade, os valores já ressarcidos.
	VALOR ORIGINAL (REAIS) 
	DATA DA OCORRÊNCIA

	100.000,00
	22/10/2010

9.3. aplicar aos Srs. Edésio Volpato e Adir Engel e à associação Feagro-Vale Feira e Exposição Agropecuária do Vale do Braço do Norte e Região, individualmente, a multa prevista no art. 57 da Lei 8.443/1992 c/c o art. 267 do Regimento Interno, no valor de R$ 50.000,00 (cinquenta mil reais) , com a fixação do prazo de quinze dias, a contar da notificação, para comprovar, perante o Tribunal (art. 214, inc. III, alínea "a", do Regimento Interno) , o recolhimento da dívida aos cofres do Tesouro Nacional, atualizada monetariamente desde a data do presente acórdão até a data do efetivo recolhimento, se for paga após o vencimento, na forma da legislação em vigor;
9.4. autorizar, desde logo, nos termos do art. 28, inciso II, da Lei 8.443/1992, a cobrança judicial das dívidas, caso não atendidas as notificações;
9.5. encaminhar cópia desta deliberação ao Procurador-Chefe da Procuradoria da República no Estado de Santa Catarina, nos termos do § 3º do art. 16 da Lei 8.443/1992 c/c o § 7º do art. 209 do RI/TCU, para adoção das medidas que entender cabíveis;
9.6. dar ciência desta deliberação aos responsáveis e ao Ministério do Turismo.
HISTÓRICO
2.	A tomada de contas especial (TCE) sob comento foi instaurada pelo Ministério do Turismo (MTur) , em desfavor de "Feira e Exposição Agropecuária do Vale do Braço do Norte e Região (Feagro) ", entidade que realiza feiras anuais agropecuárias desde 2004 no município de Braço do Norte, mesorregião Sul do Estado de Santa Catarina, e de Edésio Volpato e Adir Engel, respectivamente, seu presidente e tesoureiro, em razão da impugnação total de despesas do Convênio 671/2010, firmado, em 02/06/2010, com a União, por intermédio daquele Ministério, tendo como objetivo o incentivo ao turismo por meio da implementação do "Projeto Feagro Vale 2010 - Feira e Exposição Agropecuária do Vale do Braço do Norte e Região (peça 1, p. 50-86) ". 
2.1. Para o alcance das metas acordadas, foi previsto o valor total de R$ 105.100,00, sendo R$ 100.000,00 à conta do concedente e R$ 5.100,00 a título de contrapartida do convenente.
2.2. Os recursos federais foram transferidos em parcela única, em 21/10/2010, por meio da ordem bancária 2010OB801453 (peça 1, p. 92) .
2.3. A TCE foi instaurada, primeiramente, em face da ausência de prestação de contas (peça 1, p 138) . 
2.4. Tendo sido juntada uma prestação de contas, ainda que de forma parcial - ao teor dos documentos de peça 1, p 142-179 - a Coordenação-Geral de Monitoramento, Fiscalização e Avaliação de Convênios da Secretaria Nacional de Políticas do Ministério do Turismo emitiu a Nota Técnica de Análise 0937/2013, em 19/09/2013, na qual elencou diversas impugnações à execução física demonstrada pelo convenente (peça 1, p. 180-187) .
2.5. Após diversas diligências realizadas pelo tomador de contas visando o saneamento da prestação de contas, em 13/11/2014, a Nota Técnica de Reanálise Financeira 651/2004, da mesma Coordenação, diante da ausência de manifestação dos destinatários, opinou pela rejeição da prestação de contas do Convênio 671/2010 em face de não ter sido comprovada a boa e regular aplicação dos recursos e pela devolução integral da transferência aos cofres da União (peça 1, p. 220- 224) . 
2.6. Foram promovidas as citações de Edésio Volpato, Adir Engel e a entidade Feira e Exposição Agropecuária do Vale do Braço do Norte e Região - Feagro para que apresentassem defesa ou recolhessem o valor integral dos recursos transferidos para a realização do evento denominado "Projeto Feagro Vale 2010 - Feira e Exposição Agropecuária do Vale do Braço do Norte e Região (peça 1, p. 50-86) , convênio nº 0671/2010) , em razão das irregularidades adiante elencadas, verificadas em relação às execuções física e financeira do ajuste: 
a) não apresentação das Notas Fiscais originais n º NF 358 e 359, emitidas, em 03/11/2010, pela empresa Djalma Produções Artísticas, nos valores de R$ 28.600,00 e R$ 76.500,00, contra pagamento de despesas com locação de equipamentos para a realização da "Feagro Vale 2010 - Feira e Exposição Agropecuária do Vale do Braço do Norte e Região", com os devidos atestos e o número do convênio no corpo do documento fiscal, de forma a comprovar as regulares liquidação e pagamento da despesa exigida pelos arts. 62 e 63 da Lei 4.320/1964 (irregularidade identificada na Nota Técnica de Análise Financeira nº 0258/2014, peça 1, p. 202-213) ;
b) não comprovação da exigência de apresentação das provas de regularidade para com a Fazenda Federal, INSS e FGTS, da empresa acima, com data de validade da época da contratação, de forma a atender ao art. 29, incisos III e IV, da Lei nº 8.666/93, quando da realização dos pagamentos acima citados, de forma a comprovar, igualmente, as regulares liquidação e pagamento da despesa exigida pelos arts. 62 e 63 da Lei 4.320/64 (idem) ;
c) ausência dos extratos de movimentação financeira de todo o período de vigência do convênio, em desconformidade com o estabelecido na cláusula décima terceira, parágrafo segundo, alínea "a" do termo de convênio (idem) ;  
d) não apresentação do documento de transferência constante dos extratos disponíveis no valor de R$ 105.100,00 (DOC/TED/cheque) que possibilite a perfeita identificação do favorecido, em desconformidade com a cláusula décima terceira, parágrafo segundo, alínea "g" do termo de convênio (idem) ;
e) não comprovação da existência ou não de aplicação financeira dos recursos, ante à ausência de parte dos extratos, o que é exigido pela cláusula décima terceira, caput, do termo firmado (idem) ;
f) ausência de declaração de gratuidade de acesso ao evento ou a reversão do produto da arrecadação para a realização da Feira objeto da prestação de contas em exame, de forma a atender à cláusula terceira, II, "kk" do ajuste (idem) ;
g) não apresentação de fotografias suficientes para comprovar a locação dos itens a seguir relacionados, de forma a atender à cláusula décima terceira, parágrafo segundo, alínea "e" do convênio (irregularidade identificada Nota Técnica de Análise 0937/2013 - peça 1, p. 180-187) 
g.1) 60 metros lineares de arquibancada com 8 degraus de altura em ferro galvanizado com estrutura completas de escadas e corrimões por 05 dias x R$ 22,00 p/dia;
g.2) 50 cabines de Banheiros com estrutura móvel e produtos químicos, bem como, todo material de higiene e limpeza, sendo; 25 Masculinos e 25 Femininos por 05 dias x R$ 60,00 p/dia/banheiro;
g.3) 60 tendas tipo pirâmides medindo 25 metros quadrados com lona branca e armação de ferro pelo período de 05 dias x R$ 80,00 p/dia/tenda; e
g.4) 1 palco de alumínio medindo 10 x 12 Metros com cobertura e fechado nas laterais e no fundo pelo período de 05 dias x R$ 1.400,00 p/dia.
2.7. Embora tenham tomado ciência dos expedientes que lhes foram encaminhados, os responsáveis permaneceram silentes, sendo considerados revéis, razão pela qual foi dado prosseguimento ao processo, na forma do art. 12, § 3º, da Lei 8.443/1992.
2.8. A unidade técnica, ao examinar o feito, propôs, em pareceres concordantes (peças 17-19) , entre outras medidas, julgar irregulares as contas dos responsáveis, condenando-os, em solidariedade com a Feagro, ao pagamento da totalidade dos recursos conveniados. Sugeriu a Unidade Instrutiva, também, seja aplicada aos responsáveis, de forma individual, a multa capitulada no art. 57 da Lei 8.443/1992.
2.9. O MP/TCU, no entanto, entendeu, que o processo em causa não se encontrava devidamente saneado, a ponto de viabilizar a emissão de um juízo de mérito, razão pela qual propôs a realização de diligência ao MTur com vistas a obter cópia integral da prestação de contas referente ao Convênio 671/2010, e a concessão, após o ingresso dessa documentação na Corte e o seu consequente exame pela Secex-SC, nova oportunidade de defesa aos responsáveis (peça 20, p. 2) .
2.10. O Ministro relator concordou com a diligência, mas não com a nova oportunidade de defesa que poderia ser realizada oportunamente, se fosse o caso, a depender do conteúdo dos elementos supervenientes, se houver (peça 21) .
2.11. Promovida a diligência e obtidos documentos complementares relativos ao Convênio 671/2010 (peças 22, 23 e 29) a unidade técnica, após o exame da documentação, corroborou sua proposta anterior, no que foi acompanhada, desta feita, pelo MP/TCU, que sugeriu apenas, em complemento, que a entidade convenente também tenha as contas julgadas irregulares (peça 32) e pelo ministro relator, sendo proferido o acórdão recorrido (peça 33) .
2.12. Inconformados, os responsáveis entraram com recurso de reconsideração, requerendo a exclusão da responsabilidade pela devolução de eventuais valores considerados como pagamento indevido, bem como pelo dever de recolher a multa que lhes foi imputada ou ainda, alternativamente, sua redução. 
ADMISSIBILIDADE
3.	Reitera-se o exame preliminar de admissibilidade contido na peça 58, ratificado pelo Ministro-Relator Vital do Rêgo na peça 63, que concluiu pelo conhecimento do recurso, suspendendo-se os efeitos dos itens 9.2, 9.3 e 9.4 do Acórdão 6719/2018-TCU-Primeira Câmara em relação aos recorrentes, com fundamento nos artigos 277, I, e 278, caput e § 1º, do RI/TCU, eis que preenchidos os requisitos processuais aplicáveis à espécie.
MÉRITO
4.	Delimitação
4.1. Constitui objeto do presente recurso a seguinte questão:
	a) se houve revelia dos recorrentes (peça 50, p. 2-3) ;  
	b) se cabe a condenação dos recorrentes ao pagamento da totalidade dos recursos conveniados (peça 50, p. 3-4) ;
	c) se é possível comprovar a boa-fé dos recorrentes (peça 50, p. 4-6) ; 
	d) se o valor da multa viola os princípios da razoabilidade e da proporcionalidade (peça 50, p. 6-10) .
5.	Se houve revelia dos recorrentes (peça 50, p. 2-3) .  
5.1. Os recorrentes afirmam que não é o caso de revelia, com base nos seguintes argumentos:
	a) revelia é quando os requeridos deixam de apresentar qualquer defesa, o que não ocorreu no caso, pois em momento algum foram intimados a apresentar defesa, mas sim para juntar novos elementos que demonstrasse a efetiva aplicação dos recursos recebidos;
	b) embora o MTur tenha registrado ausência da prestação de contas em 2012, desde 1/12/2010, o recorrente Edésio Volpato havia encaminhado documentos que comporiam a prestação de contas;
	c) apesar de o MTur ter emitido parecer técnico que registrava a insuficiência de declaração, fotografias e filmagens, o processo apresentou diversas imagens fotográficas sobre a realização do evento, bem como material impresso;
	d) conforme doutrina transcrita à peça 50, p. 3, a revelia que está sendo alegada é apenas uma presunção de veracidade dos fatos que pode ser afastada no caso concreto.
Análise
5.2. Não assiste razão aos recorrentes, uma vez que, ao contrário do que afirmam, foram intimados a apresentar alegações de defesa e tomaram conhecimento dos ofícios de citação, conforme peças 5 a 16, permanecendo silentes o que caracteriza a revelia perante este Tribunal de Contas, conforme o § 3º do art. 12 da Lei 8.443/1992.
5.3. Registre-se que, para o MTur e para a unidade instrutora, as fotografias apresentadas não lograram êxito em comprovar a locação dos itens dentro das especificações e dos quantitativos previstos no plano de trabalho para a realização do evento em 2010 (arquibancadas, banheiros, tendas tipo pirâmide e palco) , sendo que diversas das fotos encaminhadas remetem à "FEAGRO 2011" (peça 22, p. 1-3) .
5.4. Além disso, o fato de o recorrente Edésio Volpato ter encaminhado ao MTur documentos tidos como parte da prestação de contas, não altera a situação de revelia perante esta Corte de Contas.
5.5. A falta de apresentação de alegações de defesa pelos responsáveis no TCU tem duplo efeito: torna-os revéis e gera presunção relativa de veracidade das alegações de fato consignadas na instrução (art. 344 da Lei 13.105/2015 - CPC) . Escapam dessa presunção apenas as situações descritas no art. 345 da referida lei, em especial a identificação de que as alegações formuladas são inverossímeis ou estão em contradição com prova dos autos (Acórdão 1009/2018-TCU-Plenário, da relatoria do Ministro Bruno Dantas, 309/2017-TCU-Plenário, da relatoria do Ministro Vital do Rêgo, 3890/2017-TCU-1ª Câmara, 3889/2017-TCU-1ª Câmara, 2430/2017-TCU-1ª Câmara, todos da relatoria do Ministro Walton Alencar Rodrigues, entre outros) . 
5.6. No caso, para prevenir que houvesse emissão de juízo de mérito com base em conclusões do órgão  instaurador que não se encontravam nos autos, foi providenciada diligência, sugerida pelo MP/TCU e convalidada pelo ministro relator, de forma que fossem complementados os elementos de prova que dessem suporte documental sobre a validade dos elementos probantes, o que foi feito, tendo sido, portanto, reunidos e devidamente analisados, os indicadores da culpabilidade/reprovabilidade da conduta dos responsáveis com provas robustas e contundentes que caracterizaram sua conduta irregular.
5.7. Assim, ante a inércia dos recorrentes, impõe-se que sejam considerados revéis, conforme § 3º do art. 12, da Lei 8.443/1992.
6.	Se cabe a condenação dos recorrentes ao pagamento da totalidade dos recursos conveniados (peça 50, p. 3-4) .
6.1. Os recorrentes defendem que é improcedente sua condenação ao pagamento da totalidade dos recursos conveniados, com base nos seguintes argumentos:
	a) resta demonstrado nos documentos anexados que o evento ocorreu, embora não na totalidade, mas que existiu o cumprimento de uma parte do Convênio 671/2010, sendo que os recursos foram direcionados para essa realização;
	b) o objetivo do convênio de divulgar o turismo da cidade de Braço do Norte e região foi alcançado, já que milhares de pessoas passaram pelo parque e conheceram a cultura leiteira da região;
	c) se a irregularidade foi parcial, por uma questão de justiça, o débito a ser imputado aos recorrentes não deveria ser total, mas apenas parcial, o que não ocorreu.
Análise
6.2. Os argumentos dos recorrentes não merecem prosperar, tendo em vista que a simples realização do objeto não é suficiente para garantir a regularidade das contas, sendo essencial que seja comprovado o nexo de causalidade entre os recursos federais transferidos e o objeto conveniado (Acórdão 3223/2017-TCU-Segunda Câmara, da relatoria do Ministro Marcos bem-querer, 1065/2009-TCU-2ª Câmara, da relatoria do Ministro Benjamin Zymler, 1189/2008-TCU-1ª Câmara, da relatoria do Ministro Valmir Campelo) .
6.3. No caso, os recorrentes não lograram comprovar a execução do objeto de acordo com o previsto no Plano de trabalho, nem demonstraram que os recursos depositados na conta do convênio, os quais foram integralmente transferidos, em 12/11/2010, à destinatário não identificado (peça 1, p. 208 e peça 29, p. 164) , foram utilizados em prol do evento pactuado. Dessa forma, em não havendo como comprovar, configura-se o dano ao erário e a necessidade de sua reposição.
6.4. Nesse contexto, a jurisprudência do Tribunal é pacífica no sentido de sujeitar os responsáveis que cometeram a irregularidade a responder pela devolução integral do valor recebido,  ainda que tenha havido execução parcial do objeto, tendo em vista que a retirada de recursos do convênio impede o estabelecimento de nexo de causalidade entre as quantias repassadas e os pagamentos efetuados (Acórdão 8955/2017-TCU-Segunda Câmara, da relatoria do Ministro José Múcio,  6098/2017-TCU-1ª Câmara, da relatoria do Ministro Benjamin Zymler, 3451/2015-TCU- 2a Câmara, da relatoria do Ministro André de Carvalho,  4443/2014-TCU-1ª Câmara, da relatoria do Ministro José Múcio, 5253/2011-TCU-1ª Câmara, da relatoria do Ministro José Múcio, 1700/2008-TCU-1ª Câmara, da relatoria do Ministro Marcos Bemquerer) .
6.5. Cumpre destacar que o ônus de comprovar a boa e regular aplicação dos recursos públicos no objeto do convênio compete ao gestor, por meio de documentação idônea, que demonstre, efetiva e inequivocamente, os gastos efetuados e o nexo de causalidade entre as despesas realizadas e os recursos federais recebidos. Dessa maneira, os responsáveis devem trazer aos autos informações consistentes que afastem as irregularidades de forma cabal, fato que não se verificou na presente TCE. 
6.6. Assim, conclui-se pela insuficiência da documentação ora apresentada pela recorrente para se estabelecer o nexo de causalidade entre a receita, as despesas realizadas e a aplicação dos recursos no objeto do programa, impossibilitando a confirmação da execução financeira, o que confirma a impugnação total do valor transferido.
7.	Se é possível comprovar a boa-fé dos recorrentes (peça 50, p. 4-6) . 
7.1. Defende-se no recurso que houve boa-fé dos recorrentes, com base nos seguintes argumentos: 
	a) há provas que demonstram a realização do evento, não havendo como presumir que os recorrentes agiram de má-fé para realizar uma operação ilegal, emitindo nota fiscal inidônea;
	b) não há provas concretas que sustentem  tal alegação, de modo que deve prevalecer a boa-fé, presumida conforme trecho de recurso do STJ - Resp: 956943 PR 2007/0124251-8, Relator Ministra Nancy Andrighi, data de julgamento: 20/8/2014, CE - Corte Especial, data de publicação: DJe 1/12/2014, transcrito à peça 50, p. 4;
	c) está claro que os atos da recorrente pessoa jurídica foram alicerçados na boa-fé, pois agiu em conformidade com a lei e de acordo com a doutrina de Mauro Roberto Gomes, cujo trecho foi transcrito à peça 50, p. 5;
	d) a mera irregularidade administrativa praticada pela entidade não pode ser confundida com ato de improbidade, sendo necessário o mínimo de má-fé do agente para que sua conduta possa ser subsumida aos ilícitos tipificados pela Lei 8492/1992;
	e) reforça a tese de que o ato de improbidade administrativa exige dolo ou má-fé a doutrina de Maria Sylvia Zanella Di Pietro, conforme trecho transcrito à peça 50, p. 5;
	f) por meio das provas anexadas aos autos, estão plenamente justificadas as despesas e a aplicação dos recursos.
Análise
7.2. Os argumentos da recorrente não merecem prosperar. A boa-fé não pode ser presumida, devendo ser aferida objetivamente, ou seja, faz-se necessário constatar algum ato ou fato capaz de caracterizar a conduta zelosa e diligente do responsável, mediante prova nos autos (Acórdão 3441/2012-TCU-Plenário, relatoria do Ministro Walton Rodrigues e 4.667/2017-TCU-1ª Câmara, relatoria do Ministro Bruno Dantas) .
7.3. Além disso, o exame feito pelo TCU obedece ao disposto no art. 12 da Lei 8.443/1992 e nos parágrafos 2º e 3º do artigo 202 do RI/TCU. A análise é feita por ocasião da resposta à citação e se presta verificar a possibilidade de fixação de novo e improrrogável prazo para que o responsável recolha a importância devida.
7.4. No caso, diante da caracterização de revelia, não é aplicável o benefício da concessão de novo e improrrogável prazo de quinze dias para o recolhimento da importância devida, previsto no ar. 202, §3º, do RI/TCU, pois somente havendo resposta à citação é que se poderá analisar a ocorrência de boa-fé e a inexistência de outras irregularidades nas contas, condições necessárias para a concessão do novo prazo. A revelia impõe, desde logo, o julgamento das contas (Acórdão 2465/2014-TCU-Plenário, 4217/2014-TCU-2ª Câmara, ambos da relatoria do Ministro Marcos Bemquerer, 4369/2014-TCU-1ª Câmara, da relatoria do Ministro Benjamin Zymler, 284/2014-TCU-1ª Câmara, da relatoria do Ministro José Múcio) . 
7.5. Ademais, mesmo que fosse o caso de considerar os atos ou fatos apresentados no presente recurso, quais sejam, realização do evento e  falta de prova de má-fé, percebe-se, evidentemente, que não são suficientes para comprovar a boa-fé dos recorrentes.
7.6. Registre-se que o julgamento pela irregularidade das contas do responsável, com a consequente condenação para que ele promova o ressarcimento do dano ao erário, independe de ter havido ou não prática de ato de improbidade administrativa, dolo ou má-fé (Acórdão 9004/2018-TCU-Primeira Câmara, 6943/2015-TCU-1ª Câmara, 1512/2015-TCU-Plenário, todos da relatoria do Ministro Bruno Dantas, 10853/2018-TCU-1ª Câmara, da relatoria do Ministro Bruno Dantas, 1881/2014-TCU-2ª Câmara, da relatoria do Ministro José Jorge, 243/2010-TCU-Plenário, da relatoria do Ministro Aroldo Cedraz) .  
7.7. Assim, ao contrário do que afirmam os recorrentes e como já evidenciado no item 6.5 retro, os elementos constantes dos autos não foram suficientes para comprovar a boa e regular aplicação dos recursos públicos, inexistindo no processo elementos que permitam concluir pela ocorrência de boa-fé ou outros excludentes de culpabilidade das condutas dos recorrentes. 
8.	Se o valor da multa viola os princípios da razoabilidade e da proporcionalidade (peça 50, p. 6-10) .
8.1	. Os recorrentes afirmam que a multa viola os princípios da razoabilidade e da proporcionalidade, com base nos seguintes argumentos:
	a) a multa equivale a 50% do valor principal;
	b) não se aponta em nenhum momento que os recorrentes tenham auferido algum benefício indevido ou, dolosamente, dado causa a prejuízos ao erário, o que seria mais grave;
	c) determinar aos recorrentes que realizem a devolução exorbitante da quantia indicada na decisão do relator, somada a aplicação de multa de 50% do valor do débito constitui enriquecimento sem causa da Administração, conforme doutrina de Celso Antônio Bandeira de Melo, cujo trecho está transcrito à peça 50, p. 6-8) ;
	d) o valor das multas aplicadas aos recorrentes não se pautou por um juízo de ponderação e razoabilidade, considerando que a condenação individual enriquecerá a administração em R$ 150.000,00, valor maior que o concedido  pelo convênio em questão;
	e) além de o suposto prejuízo não estar devidamente mensurado, em nenhum momento há qualquer menção de que os recorrentes receberam benefício pessoal ou agiram de má-fé, ou ainda não adotaram os cuidados necessários para a proteção do interesse público;
	f) a aplicação de multa em montante superior ao mínimo estabelecido na legislação se mostra flagrantemente incompatível com a realidade do processo;
	g) em situações semelhantes, nos casos de meras irregularidades formais, o TCU tem reiteradamente, quando rejeita as justificativas iniciais ou recursais, aplicado multas em patamares mínimos;
	h) a multa aplicada viola os princípios da razoabilidade e proporcionalidade, nos termos da doutrina transcrita à peça 50, p. 9, devendo ser revista, pois não houve individualização das condutas e das eventuais responsabilidades de cada um dos recorrentes.  
Análise
8.2.  Não assiste razão aos recorrentes, pois a multa no valor de R$ 50.000,00 encontra-se dentro do limite estipulado pela Lei 8443/1992 e pelo Regimento Interno do TCU. Veja-se o que dispõe o art. 267 do RI/TCU:
Art. 267. Quando o responsável for julgado em débito, poderá ainda o Tribunal aplicar-lhe multa de até cem por cento do valor atualizado do dano causado ao erário, conforme estabelecido no art. 57 da Lei nº 8.443, de 1992.
8.3. Conforme enunciado do Acórdão 3573/2008-TCU-Segunda Câmara, da relatoria do Ministro Ubiratan Aguiar, o TCU possui competência constitucional e legal para aplicar multa após sopesar a gravidade das irregularidades e do dano causado ao erário, considerados os princípios da razoabilidade e da proporcionalidade, a fim de evitar reincidência de despesas irregulares. A multa é estabelecida de acordo com a gravidade das irregularidades identificadas. 
8.4. No presente caso, levando-se em conta o valor atualizado do dano, calculado por meio do Sistema Débito até o dia da sessão do julgamento, em 17/7/2018, o Tribunal poderia ter imputado multa de até 100% do valor de R$ 161.380,00, o que não ocorreu. Ressalta-se, dessa forma, que não foi fixada em valor desarrazoado, nem desproporcional, uma vez que a multa imputada não chegou a 31% desse valor.  
8.5. Também não há que se falar em enriquecimento ilícito da Administração nesse caso, pois a aplicação da multa prevista no art. 57 da Lei Orgânica do TCU, como decorrência do art. 71, VIII da CF/1988, tem caráter sancionatório e não indenizatório.
8.6. Não procede ainda a alegação de falta de individualização das condutas e das eventuais responsabilidades dos recorrentes, considerando que os elementos de responsabilização, incluindo a conduta de cada um dos responsáveis, foram devidamente descritos na peça 30, p. 9-10 e nos itens 16 a 21 do voto do ministro relator. 
8.7. Portanto, considerando o grau de culpabilidade dos responsáveis, não houve desproporcionalidade e desarrazoabilidade na aplicação das apenações.
CONCLUSÃO
9.	Das análises anteriores, conclui-se que:
	a)  ante a inércia dos recorrentes, impõe-se que sejam considerados revéis, conforme § 3º do art. 12, da Lei 8.443/1992.
	b) pela insuficiência da documentação ora apresentada pela recorrente para se estabelecer o nexo de causalidade entre a receita, as despesas realizadas e a aplicação dos recursos no objeto do programa, impossibilitando a confirmação da execução financeira, se confirma a impugnação total do valor transferido;
	c) os elementos constantes dos autos não foram suficientes para comprovar a boa e regular aplicação dos recursos públicos, inexistindo no processo elementos que permitam concluir pela ocorrência de boa-fé ou outros excludentes de culpabilidade das condutas dos recorrentes;
	d) considerando o grau de culpabilidade dos responsáveis, não houve desproporcionalidade e desarrazoabilidade na aplicação das apenações.
9.1. Com base nessas conclusões propõe-se o não provimento do recurso. 
PROPOSTA DE ENCAMINHAMENTO
10. Ante o exposto, com fundamento nos artigos 32, inciso I; e 33, da Lei 8.443/1992, submetem-se os autos à consideração superior, com posterior encaminhamento ao Ministério Público junto ao Tribunal de Contas da União e ao Gabinete do Relator, propondo:
conhecer do recurso e, no mérito, negar-lhe provimento;
comunicar a deliberação que vier a ser proferida por esta Corte aos recorrentes, à Procuradoria da República no Estado de Santa Catarina, ao Ministério do Turismo e demais interessados.
É o relatório.

Lourival Salvato (OAB/SC 28.775).

Procurador Rodrigo Medeiros de Lima.

RECURSO DE RECONSIDERAÇÃO EM TOMADA DE CONTAS ESPECIAL. AUSÊNCIA DE COMPROVAÇÃO DA APLICAÇÃO DE RECURSOS REPASSADOS A TÍTULO DE CONVÊNIO. ARGUMENTOS RECURSAIS INAPTOS À REFORMA DO JULGADO. CONHECIMENTO. NEGATIVA DE PROVIMENTO. CIÊNCIA.

TOMADA DE CONTAS ESPECIAL (TCE)

Secretaria de Recursos (Serur).

Examina-se recurso de reconsideração (peça 50) interposto conjuntamente por Feagro - Feira e Exposição Agropecuária do Vale do Braço do Norte e Região, Edésio Volpato e Adir Engel, respectivamente presidente e tesoureiro daquela entidade à época dos fatos, contra o Acórdão 6719/2018-TCU-Primeira Câmara, decisão por meio da qual os recorrentes tiveram suas contas especiais julgadas irregulares, com condenação solidária em débito e aplicação de multas individuais.
Na origem, a tomada de contas especial foi instaurada pelo Ministério do Turismo (MTur) em razão da impugnação total de despesas do Convênio 671/2010, firmado em 2/6/2010, tendo como objeto o apoio à Feira e Exposição Agropecuária do Vale do Braço do Norte e Região, evento ocorrido entre 2 e 6 de junho de 2010.
O ajuste foi previsto no valor de R$ 105.100,00, dos quais R$ 100.000,00 de repasses federais e o restante a título de contrapartida, para fazer frente às metas acordadas no plano de trabalho, relacionadas à locação de infraestrutura (tendas, arquibancada, banheiros químicos e palco coberto) . Os recursos federais foram repassados somente em 21/10/2010, ou seja, meses após a realização do evento. 
O órgão tomador de contas consignou, na Nota Técnica 937/2013 (peça 1, p. 180-186) , que, embora tenha sido comprovada a realização do evento, o convenente demonstrou satisfatoriamente apenas a utilização das tendas 10m x 10m. Já com relação aos demais itens da infraestrutura (tendas 5m x 5m, palco, 60m de arquibancada e 60 banheiros químicos) , seria necessário o encaminhamento de mais imagens para complementação da análise. Também assinalou a ausência de declarações de realização do evento, de autoridades locais e de existência ou não de outros patrocinadores.
O MTur promoveu diligências que resultaram infrutíferas, tendo em vista que os responsáveis deixaram de comparecer com as informações complementares solicitadas. Por meio da Nota Técnica de Reanálise Financeira 651/2014 (peça 1, p. 220-224) , concluiu-se pela rejeição da prestação de contas por não ter sido comprovada a boa e regular aplicação dos recursos repassados, posição compartilhada pela Controladoria-Geral da União.
Após regular citação no âmbito deste Tribunal, os responsáveis quedaram-se inertes, e foram julgados à revelia, conforme o acórdão ora recorrido.
Ao atuar no feito, a Secretaria de Recursos (Serur) afastou as razões apelativas carreadas, para concluir pela negativa de provimento, conforme peças 65-66. O Ministério Público junto ao TCU assentiu integralmente à proposta de encaminhamento, consoante o parecer à peça 67.
Feita esta breve introdução, passo a examinar a matéria.
No que concerne à admissibilidade, o presente recurso deve ser conhecido, uma vez que estão preenchidos os requisitos aplicáveis (arts. 32, inciso I, e 33 da Lei 8.443/1992, c/c art. 285 do RI/TCU) , conforme já assinalado no despacho proferido à peça 63.
Com relação ao mérito, manifesto-me de acordo com as análises procedidas pela Serur e referendadas integralmente pelo Ministério Público junto ao TCU, incorporando-as às minhas razões de decidir, sem prejuízo de tecer algumas considerações adicionais.
Os argumentos referentes à não ocorrência de revelia dos recorrentes, sob a tese de que não foram intimados para apresentar defesa, mas sim juntar novos elementos que demonstrassem a efetiva aplicação dos recursos federais administrados, não prosperam. 
Os responsáveis foram regularmente citados (ofícios e respectivos ARs às peças 5 a 16) , mas optaram por não comparecer aos autos. Embora, de fato, tenham apresentado junto ao MTur o que veio a ser considerado como parte da prestação de contas, abdicaram da oportunidade de demonstrar, perante o TCU, a regular aplicação dos recursos repassados. 
Frise-se que este Tribunal tem obrigação legal e regimental de promover a citação dos responsáveis, o que não significa que, na ausência de manifestação por parte deles, os documentos constantes da tomada de contas especial serão desconsiderados - a responsabilização por parte desta Corte de Contas, mesmo à revelia, deve estar devidamente embasada em provas robustas e contundentes que caracterizem a conduta irregular dos responsáveis e o dano causado ao erário.
Outra tese recursal questiona a condenação dos responsáveis à totalidade dos recursos repassados, uma vez que restou comprovada a ocorrência do evento e o próprio órgão tomador de contas reconheceu a execução física de parte do ajuste. 
À primeira vista, tal linha de argumentação até teria força para resultar em provimento parcial ao recurso, de forma a abater-se do débito aqueles valores cuja execução restou comprovada, especialmente pelo fato de que não parece haver dúvidas acerca da realização do evento e o próprio MTur considerou aceitável parte da prestação de contas apresentada (utilização de tendas 10m x 10m) .
Ocorre que, no caso em tela, o nexo de causalidade - prova de que os recursos repassados foram utilizados em prol do evento pactuado - foi fatalmente inviabilizado, tendo em vista que os valores repassados à conta do convênio em 22/10/2010 foram, em sua totalidade, transferidos em 12/11/2010 a destinatário não identificado (peça 29, p. 164) . 
Dessa forma, à míngua de informações que assegurem que aquela transferência bancária guarde consonância com as notas fiscais apresentadas pelo prestador de serviço contratado (peça 1, p. 172 e 174) , remanesce incontornável a irregularidade das contas.
Com referência aos argumentos acerca da boa-fé dos recorrentes, e que não é possível presumir que agiram de má-fé para realizar operação ilegal, tendo em vista a inequívoca ocorrência do evento, o caso concreto em exame me leva a concluir que restou caracterizado o erro grosseiro previsto no art. 28 do Decreto-Lei 4.657/1942 (introduzido pela Lei 13.655/2018 - Lei de Introdução às Normas do Direito Brasileiro) , a justificar a sua plena responsabilização.
Com efeito, o art. 12, §1º, do Decreto 9.830/2019, que regulamenta, entre outros, o referido dispositivo, assim preconiza:
Art. 12.  O agente público somente poderá ser responsabilizado por suas decisões ou opiniões técnicas se agir ou se omitir com dolo, direto ou eventual, ou cometer erro grosseiro, no desempenho de suas funções.
§ 1º Considera-se erro grosseiro aquele manifesto, evidente e inescusável praticado com culpa grave, caracterizado por ação ou omissão com elevado grau de negligência, imprudência ou imperícia.
No caso em tela, o erro grosseiro, manifesto, evidente e inescusável está consubstanciado na omissão de prestar informações imprescindíveis à comprovação da boa e regular aplicação dos recursos transferidos, mesmo tendo sido demandados por duas vezes por parte do órgão concedente, que apontara a necessidade de complemento da documentação enviada a título de prestação de contas. Neste Tribunal, igualmente foram chamados a prestar os esclarecimentos necessários, mas preferiram manter-se inertes.
Além disso, e independentemente de ter havido má-fé por parte dos responsáveis, o fato inconteste até o momento é que não se sabe qual destino foi dado aos recursos do convênio, porquanto não é conhecido o destinatário da transferência bancária mencionada anteriormente. Na fase recursal, tal questão não foi dirimida pelos recorrentes e tampouco novos documentos comprobatórios foram juntados, pois as razões apelativas limitaram-se a apresentar teses jurídicas, corretamente rebatidas pela Serur, secundada pelo Ministério Público de Contas.
De igual sorte, acompanho a unidade instrutiva quanto ao valor da multa aplicada, dentro dos limites legais estabelecidos, não havendo que se cogitar violação aos princípios da razoabilidade e da proporcionalidade, ou mesmo enriquecimento sem causa da Administração, tendo em vista o caráter sancionatório, e não indenizatório, da multa prevista no art. 57 da Lei Orgânica do TCU.
Ante o exposto, nego provimento ao recurso de reconsideração em exame.
	Com essas considerações, acompanhando integralmente os pareces prévios, VOTO para que o Tribunal aprove a minuta de acórdão que ora submeto ao exame deste Colegiado.
TCU, Sala das Sessões Ministro Luciano Brandão Alves de Souza, em 6 de agosto de 2019.
Ministro VITAL DO RÊGO 
Relator